最　高　行　政　法　院　判　決　　　　　　　　　九十一年度判字第一二六三號
　　再 審原 告　甲○○
　　再 審被 告　財政部臺灣省北區國稅局
　　代　表　人　林吉昌
右當事人間因綜合所得稅事件，再審原告對本院中華民國八十八年六月三日八十八年
度判字第二一四六號判決提起再審之訴。本院判決如左：
　　主  文
再審之訴駁回。
再審訴訟費用由再審原告負擔。
　　事  實
緣再審原告民國（下同）八十年度綜合所得稅結算申報，再審被告以其漏報取自國防
部中山科學研究院（下稱中科院）之薪資所得計新台幣（下同）二二一、五八六元，
乃核定補徵稅額一三、三一三元。再審原告不服，申經復查結果，未准變更，循序提
起訴願、再訴願均遞遭駁回，提起行政訴訟，亦遭本院八十八年度判字第二一四六號
判決（下稱原判決）駁回。遂以原判決有舊行政訴訟法第二十八條第一款、第七款（
即新行政訴訟法第二百七十三條第一項第一款及第九款）再審事由，提起再審之訴，
茲摘兩造訴辯意旨如次：
再審原告起訴意旨略謂︰一、舊訴願法第二條：「本法所稱行政處分，謂中央或地方
機關基於職權，就特定具體事件所為發生公法上效果之單方行政行為。中央或地方機
關對於人民依法聲請之案件，於法定期限內應作為而不作為，致損害人民之權利或利
益者，視同行政處分。」明白的定義了「行政處分」之意旨，基於此立法意旨，財政
部及地方稅捐機關理應於五十五年中山科學研究院（以下簡稱中科院）依動員戡亂臨
時條款創立時，即應依所得稅法之規定，強制向中科院非軍職員工課徵「品位加給、
技術津貼」稅賦，方符合行政主管機關之正確行政行為。雖於六十八年因納稅義務人
貪圖檢舉獎金檢舉，方匆匆以（六八）台財稅三八五○一號函徵免原則，以「如係、
如屬」等關鍵詞授權中科院自行認定「品位加給、技術加給」為合於所得稅法第四條
第八款前段免納所得稅之研究補助費外，復為配合兩位蔣故總統、歷任行政院長之國
防武器自主研發政策，以獲得國防實質嚇阻戰略能力，保障人民之生存、自由及尊嚴
，更進一步在財政部所出版各年度版所得稅法令彙編、稅捐稽徵法令彙編中，刻意隱
去財政部（六八）台財稅三八五○一號之積極作為，使全國人民、法學界、律師界皆
不知有此函示存在，而在六十九年至八十三年以前亦從未對「品位加給、技術津貼」
開立核定稅額通知書或繳稅扣繳憑單，更使人民信賴中科院非軍職員工所領之「品位
加給、技術津貼」為符合所得稅法第四條第八款前段免稅要件之免稅所得，而在中科
院對外招考員工時，就前仆後繼地投入中科院懷抱，竭盡心智為獲得國防實質嚇阻戰
略能力而努力研發，就舊訴願法第二條行政處分之定義來看，已構成有效的認可免稅
行政處分，蓋六十八年財政部及稅捐稽機關已知悉中科院非軍職員工已領有「品位加
給、技術津貼」之事實，卻從六十九年至八十三年長達十四年之久，以上述積極作為
配合認可，就一般人民以第三者的角度來看，應視為已駁回該納稅義務人檢舉之行政
處分，從而中科院非軍職員工應享有「信賴保護原則」之適用。二、稅捐稽徵法第一
條之一明定：「財政部依本法或稅法所發布之解釋函令，對於據以申請之案件發生效
力。但有利於納稅義務人者，對於尚未核課確定之案件適用之。」是以財政部稅制委
員會於七十九、八十三、八十七年度所出版各年度所得稅法令彙編及八十六年稅捐稽
徵法令彙編中，其首揭財政部七十九年十月十八日台財稅第七九○七一四三三四號函
、八十三年八月三十一日台財稅第八三一六○七六六一號函、八十七年九月二十一日
台財稅第八七一九六五三六六號函、八十六年七月十一日第八六一○七○○六九號函
各函示皆再三對全國人民揭示：「本部及各權責機關在民國某年某月某日前發布所得
稅釋示函令，凡未編入該各年度版之所得稅法令彙編中，自民國七十九年十一月五日
、八十三年十月一日、八十六年八月一日、八十七年十月一日起，非經本部重行核定
，一律不再援引適用」，經再審原告詳查各該年度版之所得稅法令彙編，皆未列入財
政部六十八台財稅三八五○一號函、行政院八十四年台八十四財三七○○七號函，依
上開各函示之意旨，應為無效之函示，必經各權責機關重新核定後，始重新生效，就
稅捐稽徵法第一條之一之立法旨意，對據以申請案件發生效力，且為對納稅義務人有
利者，應適用之，故財政部（六八）台財稅三八五○一號函及行政院八十四年台八十
四財三七○○七號函對中科院非軍職人員無拘束力，政府機關施政最忌反覆無常，憲
法層次的「禁反言」原則，具有拘束立法、司法、行政三者之效力。三、所得稅法第
四條第八款於五十二年修訂公布施行，稅捐稽徵機關理應於五十五年中科院創立時，
據以主張中科院非軍職人員所領「品位加給或技術加給」為應稅所得，方無瀆職行政
疏失之責任發生。卻遲至六十八年方在檢舉人檢舉下，匆匆以（六八）台財稅三八五
○一號函徵免原則，以「如係、如屬」等關鍵詞授權中科院自行認定「品位加給、技
術加給」為合於所得稅法第四條第八款之免納所得稅之研究補助費，且行政院、國防
部、中山科學研究院基於國防武器自主研發政策需要，並未示知員工知悉財政部八十
五年十二月五日發文台財稅第八五一九二八○九一號函第三節引國防部八十五年十月
九日珍琥字第二五二六號之文。且財政部雖發文給國防部後，歷經十四載，更進一步
為配合歷任行政院長的國防武器自主研發的政策，所增進公共利益實遠大於「品位加
給或技術加給」稅課利益，是以中科院非軍職人員之「品位加給及技術加給」的免稅
權利是執行國家基本國策所獲得的人民之其他自由與權利，合於憲法第二十二條及第
二十三條，且與促進產業升級條例同為合於租稅優惠獎勵原則之定義：「租稅優惠者
在於具有相同負擔能力，為誘導其某一特定行為，以違反量能原則創造租稅特權取得
租稅利益」，是以租稅優惠之憲法審查標準在於目的所獎勵誘導之行為與手段租稅特
權間是否符合比例原則，基於此原則（憲法第二十三條）及憲法第一百六十六條、第
一百六十七條及憲法增修條文第十條基本科學研究發展國策，為誘導激發中科院非軍
職人員自主防衛武器的原創力，以最高行政裁量權核于「品位加給或技術加給」為免
稅待遇，何況就所得稅法第四條第八款前段、稅捐稽徵法第一條之一及第四十八條之
三、舊訴願法第二條的立法本意，及所得稅法令彙編、稅捐稽徵法令彙編首揭各函示
之意旨下，中科院員工及一般人民皆已相信其為「品位加給及技術津貼」實質免稅的
既存法秩序之存在，實已擁有「信賴保護原則」之適用；鈞院對中科院數百份判決理
由書中，皆指明「信賴保護原則」，係指人民信賴政府機關之決定，就其生活關係已
有適當之安排，應給予保護或給予合理補償而言。四、監察院在（八五）院台財字第
二四五七號函中，亦調查指出桃園縣稅捐稽徵處大溪分處於八十年四月八日回復檢舉
納稅義務人，亦認為研究加給係政府為獎勵科技人員研究工作之補助費，而北區國稅
局於八十二年四月十五日北區國稅三第八二○○七三○號函認「品位加給及技術津貼
可否適用所得稅法第四條第八款，亦有疑義，：：應採不溯既往原則，明定自．．」
所以本案未納稅，非可歸責於納稅義務人，又監察院分別於八十七年十一月二十日以
（八七）院台財字第八七二二○○五八○號、及十二月二十二日（八七）院台財字第
八七二二○○六五八號函亦表明對中科院非軍職員工之處置顯非公平，而係中科院及
稅捐機關之行政疏失所致，就桃園縣稅捐稽徵處大溪分處於八十年四月八日之函覆檢
舉人之函，中科院非軍職員工主觀上並無違章漏稅之故意，應享有「信賴保護原則」
。五、李前總統於八十五年五月八日在中國國民黨中常會指責：「中科院之補稅問題
，五年前就已發生，也交代了很多次，但相關單位都沒有果斷地解決問題，到底是誰
的錯，要徹底去了解，如果是政府的錯，政府應該負責加以解決，錢應該由政府支出
。」（八十五年五月九日聯合報刊載）又於八十四年十月十二日在國軍軍事會議中裁
示：「中科院非軍職員工所領之品位加給及技術津貼所得稅追繳案，財稅單位對於法
律之引用不宜因時而異，以溯及既往方式追課亦有不妥，本案涉及人數眾多，波及層
面甚廣，其可能衍生相關之社會問題應予重視，希行政院相關單位重視，儘速妥善處
理，以免影響政府威信及當事人權益。」六、最高行政法院鍾曜唐院長於：八十七年
十月十二日工商時報第四版刊出記者就中科院非軍職員工所得稅行政訴訟事件，接受
訪問時建議應由財政、國防兩部協商解決，由此可知本案所得稅追補繳案，錯不在員
工。七、按中科院於八十三年以前所開具之扣繳憑單上所添載之扣繳義務人為院長劉
曙晞上將，但中科院於八十五年二月十二日補寄已退休或現職員工有關「品位加給或
技術津貼」之扣繳憑單上所添記之扣繳義務人竟是已離職他調多時之前主計處長周和
漢與陳榮讚兩人，經查證兩人皆言中科院其時之主計處長吳俊勢少將皆未徵詢兩人之
同意，即擅自用其二人之名義補發此一有違法理之扣繳憑單，而具有調查偵搜權之稅
捐機關，竟以此不合法補發之扣繳憑單為補稅依據，實有違具有調查偵搜權之機關，
不得以非法手段所獲得之證據，為課人民以納稅義務之憑證的證據法則限制。試問如
無扣繳憑單客觀平實之所得記載，則稅捐稽徵機關與納稅義務人之糾紛將永無寧日。
而鈞院認為不以扣繳憑單之有無作為課稅之唯一依據，亦有待商榷，而周和漢、陳榮
讚與吳俊勢等人以奉命行事為由，打國家賠償法，則屬另一大事。八、本案若經鈞院
認定「品位加給或技術津貼」為中科院非軍職員工之薪資所得，必定要補繳所得稅，
則中科院非軍職員工自五十五年成立至八十四年十二月底止，退休離職員工不少，即
可向國防部暨中科院請求補發全額退休金差額，將使國庫損失甚鉅，且對於去逝之員
工其欠稅如何處理，退休金之差額是否其家屬亦可要求追補，故本案應以憲法第十五
條、第二十二條、第二十三條、及所得稅法第四條第八款前段、稅捐稽徵法第一條之
一、第四十八條之三、舊訴願法第二條、所得稅法令彙編首揭三函、稅捐稽徵法令彙
編首揭函示暨長達二十八年之久實質免稅所成之既存法律秩序，以及「信賴保護原則
」、「比例原則」等憲法層次相一致之倫理價值觀之原則來審慎判決，請求召開言詞
辯論，並命中科院參加訴訟，廢棄原判決，並撤銷一再訴願決定與原處分，以維原告
權益等語。
再審被告答辯意旨略謂︰一、按「左列各種所得，免納所得稅︰一、．．．八、中華
民國政府或外國政府，國際機構、教育、文化、科學研究機構、團體，或其他公私組
織，為獎勵進修、研究或參加科學或職業訓練而給與之獎學金及研究、考察補助費等
所得，免納所得稅。但受領之獎學金或補助費，如係為授與人提供勞務所取得之報酬
，不適用之。」「一、凡依職級按月定額發給者，應屬各該研究人員之薪資所得，應
於給付時依法辦理扣繳，所得人並應於年度結算申報時合併申報課稅。二、如係按研
究計畫個案給付、並非通案按職級按月給付者，則為研究補助費，依法可免納所得稅
。三、如屬第一種情形，中科院以往未依法扣繳，所得人以往年度亦未申報納稅者，
應即請中科院轉知各所得人自行向稽徵機關補報並繳納應納稅款，可免予處罰，自六
十九年一月起，中科院應於給付時依法扣繳，所得人應於每年終後合併申報綜合所得
稅。四、本案經報奉行政院六十八年十一月八日台六十八財第一一二○四號函准予備
查在案。」「中科院給付非軍職人員『科技品位加給』暨『技術津貼』之所得稅徵免
原則，仍請依本部六十八年十一月三十日台財稅第三八五○一號函辦理。」分別為所
得稅法第四條第八款及財政部六十八年十一月三十日台財稅第三八五○一號函、八十
四年八月十四日台財稅第八四一六四一四一八號函釋在案。次按「中科院給付非軍職
人員科技品位加給暨技術津貼，免扣繳所得稅一案，與現行法令規定不合，奉示：本
案應依法課徵所得稅；至追課以往年度所得部份，請洽商財政部妥為處理。．．．」
復為行政院秘書長八十四年十月十七日台八十四財第三七○○七號函釋在案。二、中
科院之預算雖分別依計畫編列人事費支應其員工之各項給與，但實際上領受「科技品
位加給」或「技術津貼」之非軍職人員，無論配屬之單位或參與不同計畫，悉依該院
所訂「科技人員品位支給標準表」、「技術員薪給標準表」之等級，每月按職級定額
領取「科技品位加給」或「技術津貼」。該院與其聘僱人員之約定事項亦載明所指薪
給，除實物代金及眷補費外，包括全部給與，是以該院非軍職人員所領受之「科技品
位加給」或「技術津貼」，核屬其因提供勞務所取得之報酬。另再審被告於八十二年
間曾派員前往該院現場瞭解結果，該院支付非軍職人員之「科技品位加給」及「技術
津貼」係採按月給付方式，依前揭法條及函釋規定，原核定以系爭薪資所得（研究補
助費或品位加給）二二一、五八六元，併課當年度綜合所得額，核定應補稅額一三、
三一三元，要無不合。三、至再審原告主張各節，前經鈞院判決，詳為審酌論駁在案
，並無適用法規錯誤情形，再審原告仍執前詞主張，難謂有理，其以原判決適用法規
顯有錯誤之理由，提起再審之訴，亦僅為再審原告對法律見解之歧異，要難符合舊行
政訴訟法第二十八條第一款規定之要件，所訴核無足採，請判決駁回其再審之訴等語
。
　　理  由
按行政訴訟法第二百七十三條第一項第一款所謂「適用法規顯有錯誤者」，係指原判
決所適用之法規與現行法律有所牴觸或有效之判例解釋有所違反者而言，至於事實認
定錯誤或法律上見解之歧異，不得謂為適用法規顯有錯誤。同條項第九款所謂為判決
基礎之證物係偽造或變造者，應以宣告有罪判決確定，或其刑事訴訟不能開始或繼續
非因證據不足者為限，使得提起再審之訴。本件原判決係以：「按中華民國政府或外
國政府，國際機構、教育、文化、科學研究機構、團體，或其他公私組織，為勵進
修、研究或參加科學或職業訓練而給與之學金及研究、考察補助費等所得，免納所
得稅。但受領之學金或補助費，如係為授與人提供勞務所取得之報酬，不適用之，
為行為時所得稅法第四條第八款所規定。又凡公、教、軍、警、公私事業職工薪資及
提供勞務者之所得，為薪資所得，該項所得之計算，以在職務上或工作上取得之各種
薪資收入為所得額；前項薪資包括薪金、俸給、工資、津貼、歲費、金、紅利、各
種補助費及按月或按年分期給付之退休金或養老金。但為雇主之目的，執行職務而支
領之差旅費、日支費及加班費不超過規定標準者，及依同法第四條規定免稅之項目，
不在此限，復為同法第十四條第一項第三類所明定。本件再審原告八十年度綜合所得
稅結算申報，其取自中科院之薪資所得計二二一、五八六元，未合併申報，再審被告
乃核定補徵稅額一三、三一三元。再審原告不服，就該薪資所得本稅部分，循序提起
行政訴訟，主張如事實欄所載。經查，憲法第一百六十五條、第一百六十六條、第一
百六十七條第三款，係規定教育科學藝術工作者生活之保障、科學之發明與創造之
勵及古蹟文物之保護、於學術或技術有發明者之勵與補助等，與憲法第十九條規定
人民有依法律納稅之義務，兩者併行不背。前者，要求政府依國民經濟進展之情形，
隨時提高教育科學藝術工作者之待遇、勵或補助發明者；但並不因此免除該類人員
依法納稅之義務。故除法律明定免納稅義務者外，稅捐單位對之課徵各類稅款，無違
憲法第一百六十五條、第一百六十六條、第一百六十七條第三款、第一百七十條及中
央法規標準法第十一條規定。是中科院不論依何法源設立，其所屬人員除非法律明定
免徵所得稅外，自不得解免其納稅之義務，再審原告指所得稅法第四條第八款但書之
規定違憲云云，要無可取。又行政法上所謂信賴保護原則，係指人民因相信既存之法
秩序，而安排其生活或處置其財產，則不能因嗣後法規之制定或修正，而使其遭受不
能預見之損害，用以保護人民之既得權益。本原則之適用，係在禁止新制定或修正法
規有溯及既往之效力。而所謂平等原則，係指相同之事件應為相同之處理，不同之事
件則應為不同之處理，除有合理正當之事由外，否則不得為差別待遇。本件中科院之
預算雖分別依計畫編列人事費支應其員工之各項給與，但實際領受「品位加給」或「
技術津貼」之非軍職人員，無論配屬之單位或參與不同計畫，均依該院所訂「科技人
員品位加給支給標準表」、「技術員薪給標準表」之等級，每月按職級定額領取科技
品位加給或技術津貼。且該院與其聘僱人員之約定事項亦載明所指薪給，除實物代金
及眷補費外，包括全部給與，其非軍職人員所領受之科技品位加給或技術津貼，核屬
因提供勞務所取得之報酬，應無行為時所得稅法第四條第八款免納所得稅規定之適用
。況再審被告於八十二年間派員前往該中科院瞭解結果，其支付非軍職人員之科技品
位加給及技術津貼確係採按月給付方式，復經中科院八十一年十一月三日（八一）訓
誠字第一六八七三號函致再審被告，說明該院各類薪資扣繳所得稅狀況：「本院於年
度開始即訂有各項研究計畫，並按照研究計畫逐月實施。各項研究計畫除一般經費外
，為獎勵科技人員竭盡心智參與研發工作，另編列研發人員研究補助費及技術津貼。
為便利作業，研發人員研究補助費係採按月發放方式，再經由成本歸戶手續，回歸計
畫預算內（研究補助費採個案給付，必將增加人力及作業之負擔，不符經濟效益）」
等語。足見中科院給付非軍職員工之品位加給及技術津貼之所得，屬經常性研究補助
費給與，依職級按月定額支給，為提供勞務所取得之報酬，依首揭規定，核非免稅之
薪資所得，再審被告依法發單補徵稅款，未逾稅捐稽徵法第二十一條所定核課期間，
於法並無不合。次查，所得稅法第四條第八款立法意旨，固在勵研究等，但仍須合
於該款規定要件者，始能獲免稅勵，尚非所有學金或補助費均得免稅。而首揭所
得稅法規定一直未變更，解釋該稅法之行政院及財政部之函釋縱有變更，既未及於法
規之制定或修正，則上開函釋之變更應追溯至首開稅法頒布時生效適用，無行政法信
賴保護原則之適用，且與中央法規標準法第五條、第六條無違，亦無須依該法第七條
送立法院。況財政部（六十八）台財稅第三八五○一號函係謂：「一、凡依職級按月
定額發給者，應屬各該研究人員之薪資所得，應於給付時應依法辦理扣繳，所得人並
應於年度結算申報時合併申報課稅。二、如係按研究計畫個案給付、並非通案按職級
按月給付者，則為研究補助費，依法可免納所得稅。三、如屬第一種情形，中科院以
往未依法扣繳，所得人以往年度亦未申報納稅者，應即請中科院轉知各所得人自行向
稽徵機關補報並補繳應納稅款，可免予處罰，自六十九年一月起，中科院應於給付時
依法扣繳，所得人應於每年終後合併申報綜合所得稅．．．」該函釋明白指出，凡依
職級按月定額發給者，應屬研究人員之薪資所得，所得人應申報課稅，並未就系爭依
職級按月定額發給之所得為應予免稅之承諾，無信賴保護原則之適用。再審被告八十
二年四月十五日北區國稅三第八二○○七三○七號函僅係該局對財政部之建議函，並
非對外發布之有效函釋，亦不因該建議函而生信賴保護之問題。行政院、財政部就中
科院非軍職人員所領品位加給及技術津貼等函釋，均係對該類所得是否合於所得稅法
第四條第八款免稅條件為解釋，亦即對條文文義為闡明，性質上為解釋函，應自法規
生效之日起有其適用，上開函釋並非就稅法未規定事項另作補充規定，本院八十七年
度判字第二○一九號判決亦認上開函釋為「解釋」函，自法規生效日起適用，與行政
院七十八年四月二十九日行政院台八十七規字第一○九○號函並無不同。再審原告所
引本院其他判決，與本案情形有間，且非判例，尚無拘束本件效力。而有無扣繳憑單
，扣繳義務人是否違反扣繳義務，於再審原告之納稅義務並無影響。對扣繳制度係納
稅義務人於結算申報前取得所得時，預計其應納之稅額，責由扣繳義務人於給付該所
得時，先行扣繳預計之稅款，嗣納稅義務人結算申報時，持以扣抵應納稅額，是所扣
繳之稅款，實由納稅義務人負擔。扣繳義務人未盡納稅義務時，稅捐稽徵機關固得依
所得稅法第九十四條第一項令扣繳義務人補繳，再由扣繳義務人向納稅義務人追償之
。如扣繳義務人有行蹤不明或其他情事致無從追究者，依同法第八十九條第二項規定
，得逕向納稅義務人徵收之。惟該二規定，並非禁止稽徵機關於結算申報繳稅期限屆
滿後，亦不得直接向納稅義務人徵收。扣繳主要用意在於結算申報期前先行收取稅款
，如已屆結算申報期，納稅義務人漏未申報，稅捐稽徵機關可依稅捐稽徵法第二十一
條第二項規定補徵其稅款，無庸先向扣繳義務人追繳應扣繳之稅款，扣繳義務人再向
納稅義務人追償之；所追繳之扣繳稅款再與結算申報之應納稅額相較，不足部分再向
納稅義務人徵收，多餘部分退還納稅義務人，徒增勞費。又稅捐稽徵法第二十一條第
一項第一款、第三款，係關於稅捐核課期間之規定，與所得稅法第九十四條扣繳義務
人未履行扣繳義務之處理及第八十九條第二項扣繳稅款之追補規定事項不同，無中央
法規標準法第十六條所定普通法與特別法關係。再查中小學教師課後輔導等所得，與
系爭所得，性質上並非相同之事件，本件再審被告對再審原告課稅之處分，無違憲法
第七條平等原則。又現役軍人之薪餉，依行為時所得稅法第四條第一款規定，固免納
所得稅，然再審原告非現役軍人，自無該款之適用。至軍事審判法第三條第一款、第
二款係指關於在軍事機關從事軍事工作之非軍職人員，因犯軍法而應受軍法審判者，
視同現役軍人。該規定有其特殊之立法目的，與本件再審原告應負公法上納稅義務無
關，不得執為再審原告系爭所得亦應免納所得稅之論據。另納稅義務人如有前開所得
稅法第十四條第一項各類之所得，即應依同法第七十一條規定申報納稅，非以扣繳憑
單之有無，為課稅之依據。所得稅法第九十五條之規定，僅係為加強課稅資料之正確
性，授予稽徵機關調查及督促扣繳義務人對於扣繳報告之確實，尚不因稽徵機關未為
調查或督促扣繳義務人，即認納稅義務人就其取得之所得不負申報納稅之義務。該條
文雖規定稽徵機關「應」隨時調查、督促，稽徵人員如未盡調查、監督責任，僅其應
否負失職責任而已，納稅義務人並非因而享有免稅優惠。再者，課稅與否應由稽徵機
關依法認定，非可由事業團體或機關自行認定，再審原告主張系爭所得既經發放單位
認定為免稅，足堪信實云云，應屬誤解。」為由駁回其在前程序之訴，再審原告請求
訊問證人胡衛華，並行言詞辯論及命中科院參加訴訟，核無必要，核其認事、用法均
無不妥，自無適用法規顯有錯誤之情節。再審原告以原判決有行政訴訟法第二百七十
三條第一項第一款再審事由，係主張，財政部六十八台財稅三八五○一號函及行政院
台八十四財三七○○七號函未列入財政部七十九年、八十三年、八十七年版之所得稅
法令彙編，自不得引用，應受「禁反言」原則之限制。且本案之研發自應給予更高之
優渥獎勵，故而本案再審原告所領取之「品位加給」（或「技術津貼」）所得為研究
補助費應合於免稅優惠之立法目的，依法免納所得稅。又該項所得之本質，既經中科
院認定為免稅所得，自足堪信實。政府機關對人民之信賴利益應予保護，依稅捐稽徵
法第四十八條之三及中央法規標準法第十六條、第十八條之規定，應引用有利再審原
告之法律規定，自不宜追溯補徵系爭薪資所得之稅款，否則有違「法律不溯既往」原
則。從而，本件再審被告依所得稅法第四條第八款但書及第十四條第一項第三類之規
定，課徵系爭稅款，於法有違，應為無效云云。經查，憲法第十九條規定人民有依法
律納稅之義務。因此，除非法律明定得免納稅義務者外，稅捐單位對之課徵各類稅款
，於法並無不合。從而，中科院不論依何法源設立，其所屬人員是否具有視同軍人之
身分，除非法律明定免徵綜合所得稅外，自不得解免其納稅之義務。又行政法上所謂
信賴保護原則，係指人民因相信既存之法秩序，而安排其生活或處置其財產，則不能
因嗣後法規之制定或修正，而使其遭受不能預見之損害，用以保護人民之既得權益。
本原則之適用，係在禁止新制定或修正法規有溯及既往之效力，合先明。本件中科
院之預算雖分別依計畫編列人事費支應其員工之各項給與，但實際上領受「品位加給
」或「技術津貼」之非軍職人員，無論配屬之單位或參與不同計畫，均依該院所訂「
科技人員品位加給支給標準表」、「技術員薪給標準表」之等級，每月按職級定額領
取科技品位加給或技術津貼。且該院與其聘僱人員之約定事項亦載明所指薪給，除實
物代金及眷補費外，包括全部給與，其非軍職人員所領受之科技品位加給或技術津貼
，核屬因提供勞務所取得之報酬，應無行為時所得稅法第四條第八款免納所得稅規定
之適用。又再審被告依法發單補徵稅款，並未逾稅捐稽徵法第二十一條所定核課期間
，於法並無不合，且尚不違背法律不溯既往原則。而首揭所得稅法之規定一直未變更
，僅闡明該稅法之行政院及財政部之函釋變更，未及於法規之制定或修正，則上開函
釋之變更應追溯至首開稅法頒布時生效適用，且無行政法信賴保護原則之適用，亦無
違「禁反言」之原則。並因無新舊法律比較之適用，自無稅捐稽徵法第四十八條之三
之適用。另納稅義務人如有所得稅法第十四條第一項各類之所得，即應依同法第七十
一條規定申報納稅。從而，再審原告之主張，無非係法律上見解之歧異，並非原判決
適用法規顯有錯誤。且再審原告並未舉證證明有為判決基礎之證物係偽造或變造，已
經宣告有罪判決確定，或其刑事訴訟不能開始或繼續非因證據不足之事實，則其空言
主張，不足採信。核與行政訴訟法第二百七十三條第一項第一款及第九款再審事由要
件不符，再審原告據以提起再審之訴，為無再審理由，應予駁回。本件事證已臻明確
，無行言詞辯論及命中科院參加訴訟之必要，併予明。
據上論結，本件再審之訴為無理由，爰依行政訴訟法施行法第二條、第三條、行政訴
訟法第二百七十八條第二項、第九十八條第三項前段，判決如主文。
中　　華　　民　　國　　九十一　　　年　　　七　　　　月　　 十八 　　　日
                    最 高 行 政 法 院  第 三 庭
                                審 判 長 法  官　　　葉　振　權
                                         法  官      鄭  淑  貞
                                         法  官　　　吳　錦　龍
                                         法  官　　　林　家　惠
                                         法  官　　　劉　鑫　楨
右  正  本  證  明  與  原  本  無  異
　　　　　　　　　　　　　　　　　　　　 法院書記官　莊  俊  亨
中　　華　　民　　國　　九十一　　　年　　　七　　　　月　　　十九　　　日
